【裁判字號】    98,勞上,66
【裁判日期】    981215
【裁判案由】    給付資遣費
【裁判全文】
臺灣高等法院民事判決                  98年度勞上字第66號
上  訴  人  統盟電子股份有限公司
法定代理人  己○○
訴訟代理人  林世華律師
被  上訴人  乙○○
            子○○
            丁○○
            癸○○
            辛○○
            庚○○
            壬○○
            甲○○
            丙○○
            戊○○
共      同
訴訟代理人  李克欣律師
複代理人    簡泰正律師
上列當事人間請求給付資遣費事件，上訴人對於中華民國98年5
月22日臺灣桃園地方法院97年度勞訴字第79號第一審判決提起上
訴，本院於民國98年12月1日言詞辯論終結，判決如下：
    主  文
原判決關於命上訴人給付利息部分超過民國九十八年二月二十一
日起至清償日止，按週年利率百分之五計算之利息部分，暨訴訟
費用之裁判均廢棄。
上開廢棄部分，被上訴人在第一審之訴駁回。
其餘上訴駁回。
第一、二審訴訟費用由上訴人負擔。
    事實及理由
一、被上訴人等主張：
（一）被上訴人分別於民國(下同)84年至96年間起受僱於上訴人
      ，上訴人於97年11月17日以被上訴人兩次將硫酸銅及過硫
      酸鈉故意丟入電鍍中和槽裏，違反公司工作規則第59條第
      4款規定，故意毀損重要財務或破壞機器設備者以及第21
      款故意損害機器、工具、原料、產品、營業上之秘密，致
      雇主受有損害之規定，並以此為由資遣被上訴人。惟被上
      訴人人並無上述之行為，上訴人並無任何證據，足以證明
      被上訴人確有為上開行為，竟以連坐之方式，將除電鍍課
      課長及化驗室員工外之其餘全部員工即被上訴人開除，其
      開除被上訴人之行為，自屬非法解僱，上訴人此舉顯屬權
      利濫用。
（二）嗣被上訴人向桃園縣政府勞動局申請勞資爭議調解，惟調
      解不成立。上訴人違法解雇行為顯然違反勞動契約及勞動
      基準法（下簡稱勞基法）之規定，並損害被上訴人之工作
      權，被上訴人乃於勞資爭議調解會當日主張依勞基法第14
      條第1項第6款之規定，終止與上訴人間之勞動契約，依勞
      基法第17條及勞工退休金條例之規定，被上訴人自得請求
      上訴人資遣費等，爰請求上訴人給付如附表之金額及自起
      訴狀繕本送達上訴人之翌日起至清償日止，按週年利率百
      分之5計算之利息。
（三）上訴人於本院審理中，又以被上訴人「明知硫酸銅等化學
      物品不應進入電鍍中和槽裡，卻未防止事故發生，致造成
      公司損害」云云，為其解雇被上訴人之理由，顯然有違最
      高法院95年度台上字第2720號判決意旨，違反誠信原則。
      又所謂「電鍍中和槽」並非位於管制區內，公司任何人均
      有機會接近，且縱使上訴人所述發生損害為實，至多亦僅
      有疏於防範之責，何以此理由開除員工，其課長應負最大
      失職之責為是，然上訴人何以只留課長，而開除其餘員工
      ？足見上訴人係為達解雇員工之目的，所捏造之說詞，自
      不足採信。
（四）於本院答辯聲明：上訴駁回。
二、上訴人則以下列辯詞資為抗辯：
（一）被上訴人為上訴人製造部電鍍課員工，理應遵守工作規則
      從事受雇之工作，然97年10月中旬及11月上旬，兩次將硫
      酸銅及過硫酸鈉故意丟入電鍍中和槽裡，嚴重違反作業規
      定，且導致產品大量報廢，造成公司總計新台幣（下同）
      5,050,527元之嚴重損失，被上訴人雖均否認上開情形為
      其所致，然均未否認有上訴人主張之上開97年10月中旬及
      11月上旬之事故，是明知硫酸銅及過硫酸鈉不應進入電鍍
      中和槽內，卻未防止其事故之發生，造成公司嚴重損失，
      除應負損害賠償責任外，上訴人依公司工作規則第59條第
      4款及同條第21款規定，予以開除被上訴人；且依勞動基
      準法第12條規定，員工違反工作規則、情節重大或故意損
      耗機器、工具、原料、產品或其他僱主所有物品，致僱主
      受有損害者，上訴人不經預告得終止勞動契約，上訴人基
      於工作秩序之維持，開除被上訴人，亦屬不得已之措施。
（二）原審判命上訴人應給付被上訴人所示如附表之金額，上訴
      人不服提起上訴，爰於本院上訴聲明為：1.原判決廢棄；
      2.被上訴人在第一審之訴駁回。
三、本件不爭執事實：(見本院98年10月7日準備程序筆錄)
（一）上訴人於97年11月17日以違反工作規則情節重大及勞動基
      準法第12條第1項第4款、第5款規定為由，終止與被上訴
      人之勞動契約。
（二）被上訴人對原審判決附表總金額不爭執。
四、本件爭執事項：
（一）97年10月中旬與11月上旬發生兩次重大事故，是否為被上
      訴人投擲硫酸銅、過硫酸鈉所造成？
（二）上訴人得否依勞基法第12條第1項第4款、第5款之規定解
      雇被上訴人，並拒絕給付資遣費？
五、得心證之理由：
（一）按違反勞動契約或工作規則，情節重大者；故意損耗機器
      、工具、原料、產品，或其他雇主所有物品，或故意洩漏
      僱主技術上、營業上之秘密，致雇主受有損害者，雇主得
      不經預告終止契約，勞基法第12條第1項第4款、第5款固
      定有明文，惟當事人主張有利於己之事實，就其事實有舉
      證之責任，民事訴訟法第277條前段亦有明文。故雇主欲
      主張上開勞動基準法之規定而終止勞動契約，即應負舉證
      責任。是上訴人抗辯：上訴人於97年10月中旬及11月上旬
      ，兩次將硫酸銅及過硫酸鈉丟入電鍍中和槽裡，導致產品
      大量報廢，造成公司總計嚴重損失，違反工作規則及勞基
      法第12條第1項第4、5規定部分，業為被上訴人所否認，
      則上訴人即應就此有利於己之事實負舉證責任。
（二）經查，上訴人於原審98年3月25日言詞辯論期日時稱：「
      （法官問：有何證據證明是原告＜按：即被上訴人＞丟的
      ？）沒有證據。」、於原審98年4月29日言詞辯論期日稱
      「（法官問：是否可以舉證證明是何員工將硫酸銅等物丟
      入電鍍槽中？）我們無法確知是何人所為。另外我們沒有
      開除課長的原因是課長當時不在場。」等語（見原審卷第
      43、67頁），甚至上訴人於本院98年9月21日準備程序中
      自承其主張被上訴人於97年10月中旬丟入化學物於電鍍中
      和槽中部分，找不到紀錄等語（見本院卷第56頁），上訴
      人顯然無法證明被上訴人於上開時間有違反上開勞基法之
      行為，則上訴人之上開抗辯內容，已屬不實。
（三）又查上訴人復辯稱被上訴人明知硫酸銅及過硫酸鈉不應進
      入電鍍中和槽裡，卻未防止事故發生，其中11月上旬之事
      故造成印刷電路板成品之銅層分離云云，並據其提出ＯＭ
      Ｇ公司所為之面板異常分析、上訴人品管課切片品質確認
      單影本為證（見本院卷第60頁至第71頁），惟查除被上訴
      人自始即否認有此事件存在外，上訴人亦未舉證證明被上
      訴人明知有第三人或被上訴人其中一人或數人丟入上開化
      學物而不加以阻止之行為，上訴人此部分辯詞，已不足採
      ，況被上訴人亦否認上開文書之真正（見本院卷第56頁背
      面），且觀之上開面板異常分析、品管課切片品質確認單
      影本內容，其中面板異常分析之結論及建議欄雖記載（見
      本院卷第68頁）：「當完微蝕槽及清潔後熱水洗槽，peel
      ing狀況依然存在，懷疑預中和槽中雜質造成面上peeling
      問題....顆粒問題，懷疑為後段ＰＴＨ藥水有遭受污染」
      ，另切片品質確認單記載印刷電路板切片有銅層分離及水
      痕現象等，然上開之記載並不能證明係硫酸銅及過硫酸鈉
      所造成，此外更無隻字片語指出係何人造成上開顆粒及銅
      層分離及水痕，自無法以上開文書證明上訴人上開之辯詞
      實在。至上訴人聲請傳喚ＯＭＧ公司負責人廖光明、上訴
      人品管課切片人員吳俊賢欲證明中和槽中雜質造成peelin
      g、銅層分離問題、雜質成分為何及產生之原因、為何懷
      疑藥水遭污染、切片有水痕及銅層分離之原因等部分，因
      上開面板異常分析中僅記載「懷疑」雜質造成面上peelin
      g問題及顆粒係後段ＰＴＨ藥水有遭受污染，並不能確切
      指出係硫酸銅及過硫酸鈉所造成，則證人廖光明自無法作
      進一步之證明；而切片品質確認單內切片之銅層分離及水
      痕現象，並無法證明係何人造成上開顆粒及銅層分離及水
      痕，已如前述，則證人吳俊賢如到庭作證切片有水痕及銅
      層分離之原因，亦無法證實上訴人上開之辯詞，故上訴人
      聲請傳喚上開二證人作證自無必要．併此敘明。
（四）綜上所述，上訴人並不能證明97年10月中旬與11月上旬發
      生上開兩次重大事故或係被上訴人等投擲硫酸銅、過硫酸
      鈉所造成，則上訴人依勞基法第12條第1項第4款、第5款
      之規定解雇被上訴人人，即屬違法。
（五）又按雇主違反勞動契約或勞工法令，致有損害勞工權益之
      虞者，勞工得不經預告終止勞動契約。第17條規定於本條
      終止勞動契約準用之。勞動基準法第14條第1項第6款、第
      4項定有明文。經查上訴人於97年11月17日無故解僱被上
      訴人，自屬違法勞工法令及勞動契約之行為，並有損害被
      上訴人權益之虞，自得依上開條文終止勞動契約，故被上
      訴人主張渠等於97年12月8日（兩造調解日，有被上訴人
      於原審提出之桃園縣政府勞資爭議調解紀錄可稽，見原審
      卷第9頁）終止兩造勞動契約，即屬有據。再按雇主依第
      11或12條終止勞動契約者，應依左列規定發給勞工資遣費
      ，勞工在同一雇主之事業單位繼續工作，每滿1年發給相
      當於1個月平均工資之資遣費；依前款計算之剩餘月數，
      或工作未滿1年者，依比例計給之，未滿1個月者，以1個
      月計算，同法第17條亦定有明文；又勞工退休金條例係於
      93年6月30日總統令制定公佈，並自公佈後一年施行，因
      此，勞工適用本條例之退休金制度者，適用本條例後之工
      作年資，於勞動契約依勞動基準法第11條、第13條但書、
      第14條及第20條或職業災害勞工保護法第23條、第24條規
      定終止時，其資遣費由雇主按其工作年資，每滿1年發給2
      分之1個月之平均工資，未滿1年者，以比例計給；最高以
      發給6個月平均工資為限，不適用勞動基準法第17條之規
      定，勞工退休金條例第12條第1項並定有明文。經查如附
      表所示之資遣費及特別休假工資等之計算金額，業為兩造
      所不爭執，已如前述，並與上開規定相符，故被上訴人等
      自得分別請求如附表所示之請求總金額。
（六）是以上訴人依勞基法第12條第1項第4款、第5款之規定解
      雇被上訴人等人不合法，被上訴人依勞基法第14條第1項
      第6款規定終止勞動契約，並依同法第17條及勞工退休金
      條例第12條第1項規定請求上訴人給付如附表所示之資遣
      費及特別休假工資之總金額，及自起訴狀繕本送達之翌日
      即98年2月21日(有原審卷第33頁所附之送達證書可稽) 起
      至清償日止，按法定利率即週年利率百分之5計算之利息
      之範圍內，為有理由，應予允許。逾此所為請求，為無理
      由，應予駁回。原審就超過上開應准許部分(即自98年1月
      8日起至98年2月20日止之法定利息部分)，為上訴人敗訴
      之判決，自有未洽。上訴意旨就此部分指摘原判決不當，
      求予廢棄改判，為有理由。至於上開應准許部分，原審判
      命上訴人給付，核無違誤，上訴意旨，就此部分，仍執陳
      詞，指摘原判決不當，求予廢棄，為無理由，應駁回其上
      訴。
五、據上論結，本件上訴為一部有理由，一部無理由，依民事訴
    訟法第450條、第449條第1項、第79條，判決如主文。
中    華    民    國    98    年    12    月    15    日
                    民事第五庭
                        審判長法  官  李錦美
                              法  官  陳博享
                              法  官  黃雯惠
正本係照原本作成。
如不服本判決，應於收受送達後20日內向本院提出上訴書狀，其
未表明上訴理由者，應於提出上訴後20日內向本院補提理由書狀
（均須按他造當事人之人數附繕本）上訴時應提出委任律師或具
有律師資格之人之委任狀；委任有律師資格者，另應附具律師資
格證書及釋明委任人與受任人有民事訴訟法第466條之1第1項但
書或第2項（詳附註）所定關係之釋明文書影本。
中    華    民    國    98    年    12    月    16    日
                              書記官  秦慧榮
附註：
民事訴訟法第466條之1（第1項、第2項）：
對於第二審判決上訴，上訴人應委任律師為訴訟代理人。但上訴
人或其他法定代理人具有律師資格者，不在此限。
上訴人之配偶、三親等內之血親、二親等內之姻親，或上訴人為
法人、中央或地方機關時，其所屬專任人員具有律師資格並經法
院認為適當者，亦得為第三審訴訟代理人。
┌───────────────────────────────────────────────────────┐
│附表：（金額為新台幣）                                                                                        │
├─┬───┬────┬────┬────┬─────┬────┬────┬──────┬─────┬─────┤
│編│姓  名│到職日  │終止勞動│未休特休│特別休假工│舊制年資│新制年資│ 月平均工資 │ 資 遣 費 │請求總金額│
│號│      │        │契約日期│假時數  │資        │        │        │(自97年5月至│          │          │
│  │      │        │        │（小時）│          │        │        │9月止及98年 │          │          │
│  │      │        │        │        │          │        │        │10月)       │          │          │
├─┼───┼────┼────┼────┼─────┼────┼────┼──────┼─────┼─────┤
│01│乙○○│92/05/13│97/12/08│28      │2,310元   │2年2月  │3年5月  │29,781元    │145,182元 │147,492元 │
├─┼───┼────┼────┼────┼─────┼────┼────┼──────┼─────┼─────┤
│02│子○○│87/03/25│97/12/08│44      │5,152元   │7年3月  │3年5月  │42,009元    │418,340元 │423,492元 │
├─┼───┼────┼────┼────┼─────┼────┼────┼──────┼─────┼─────┤
│03│丁○○│90/08/27│97/12/08│88.5    │11,432元  │3年10月 │3年5月  │49,983元    │326,972元 │338,404元 │
├─┼───┼────┼────┼────┼─────┼────┼────┼──────┼─────┼─────┤
│04│癸○○│90/10/12│97/12/08│112     │12,040元  │3年9月  │3年5月  │46,428元    │299,848元 │311,888元 │
├─┼───┼────┼────┼────┼─────┼────┼────┼──────┼─────┼─────┤
│05│辛○○│91/02/25│97/12/08│36      │2,970元   │3年4月  │3年5月  │40,302元    │243,491元 │246,461元 │
├─┼───┼────┼────┼────┼─────┼────┼────┼──────┼─────┼─────┤
│06│庚○○│91/05/03│97/12/08│63      │5,198元   │3年2月  │3年5月  │38,508元    │226,235元 │231,433元 │
├─┼───┼────┼────┼────┼─────┼────┼────┼──────┼─────┼─────┤
│07│壬○○│84/06/16│97/12/08│100     │6,250元   │10年1月 │3年5月  │27,555元    │352,474元 │358,724元 │
├─┼───┼────┼────┼────┼─────┼────┼────┼──────┼─────┼─────┤
│08│甲○○│93/08/03│97/12/08│72      │6,630元   │11月    │3年5月  │38,577元    │139,842元 │146,472元 │
├─┼───┼────┼────┼────┼─────┼────┼────┼──────┼─────┼─────┤
│09│丙○○│93/10/14│97/12/08│80      │6,834元   │9月     │3年5月  │38,004元    │131,431元 │138,265元 │
├─┼───┼────┼────┼────┼─────┼────┼────┼──────┼─────┼─────┤
│10│戊○○│96/04/13│97/12/08│24      │2,360元   │0       │1年8月  │39,042元    │58,563元  │60,923元  │
└─┴───┴────┴────┴────┴─────┴────┴────┴──────┴─────┴─────┘

司法院資訊處製作；財團法人民間司法改革基金會備份。
